臺灣高等法院民事判決　　　　　　　　　　　　　　九十二年度重上字第六三七號
　　上　訴　人　有得蓋營造有限公司
　　法定代理人　陳金猛
　　訴訟代理人　連元龍律師
　　　　　　　　陳建瑜律師
　　右　一　人
　　複　代理人　陳瓊苓律師
　　上　訴　人　大棟營造股份有限公司
　　法定代理人　陳川林
　　訴訟代理人　林麗珍律師
　　　　　　　　徐正坤律師
當事人間給付工程款事件，兩造對於中華民國九十二年十一月四日臺灣臺北地方法院
九十一年度重訴字第二四九六號第一審判決各自提起上訴，本院於九十三年五月二十
五日言詞辯論終結，判決如下：
    主      文
兩造上訴均駁回。
第二審訴訟費用由兩造各自負擔。
    事實及理由
一、上訴人有得蓋營造有限公司（以下稱有得蓋公司）起訴主張：上訴人大棟營造股
    份有限公司（以下稱大棟公司）承攬台灣電力股份有限公司（以下稱台電公司）
    「核能四廠第一、二號機發電計畫循環水進水口防波堤及重件碼頭續建工程」，
    並將其中關於「沉箱製作工程」（以下稱系爭工程）委由伊承攬，兩造並於民國
    （下同）九十年十一月九日簽訂系爭工程合約，約定第一階段二座沉箱於九十一
    年三月三十一日完成，第二階段五座沉箱應於場地交付後三個月內完成。大棟公
    司於第一階段第二期估驗計價時，自行扣留百分之五十估驗款新台幣（下同）一
    百六十八萬九千六百六十九元，另工程保留款六十七萬五千八百六十八元，亦未
    給付。伊自同年五月十日第一階段工程完成後即停工等待大棟公司提供施作場地
    ，並曾先後二次發函催告大棟公司交付第二階段五座沉箱施作場地，仍遭其拒絕
    ，伊乃於同年八月二十九日以其違反系爭工程合約第四條、第七條規定而解除系
    爭工程合約，爰依民法第二百五十九條、及第二百六十條規定，求為命大棟公司
    應給付伊上開未付工程款一百六十八萬九千六百六十九元、保留款（即第一階段
    第一、二期）六十七萬五千八百六十八元、解除前伊已支出之履約費用四百十三
    萬八千四百七十三元、及賠償伊因契約解除所失利益一百七十五萬五千二百三十
    三元，共計八百二十五萬九千二百四十三元及加計自起訴狀繕本送達翌日（即九
    十一年十一月十五日）起之法定遲延利息之判決。原判決除命大棟公司應給付有
    得蓋公司上開工程款一百十八萬九千六百六十九元及加計法定遲延利息外，並駁
    回其其餘之訴，有得蓋公司就其敗訴部分，聲明不服，並於本院聲明：（一）原
    判決不利於其部分廢棄。（二）右開廢棄部分，大棟公司應再給付其七百零六萬
    九千五百七十四元，及加計法定遲延利息。（三）願供擔保請准宣告假執行。
    （四）駁回大棟公司之上訴。
二、大棟公司則以：有得蓋公司延誤第一階段二座沉箱應於九十一年三月三十一日之
    完工期限，卻遲至同年五月十日始完工，依系爭工程合約第九條規定，因有得蓋
    公司遲誤工期達四十日，應計罰二百六十三萬四千六百六十元，是其工程款一百
    六十八萬九千六百六十九元及保留款六十七萬五千八百六十八元，經抵銷後，有
    得蓋公司對伊已無任何債權存在；又有得蓋公司解除系爭工程契約為不合法，故
    其請求契約解除前之履約費用四百十三萬八千四百七十三元、所失利益一百七十
    五萬五千二百三十三元，亦為無理由等語，資為抗辯。對於原判決其敗訴部分，
    聲明不服，並於本院聲明：（一）原判決不利於其部分廢棄。（二）右開廢棄部
    分，有得蓋公司在第一審之訴及假執行之聲請均駁回。（三）駁回有得蓋公司之
    上訴。（四）如受不利之判決，願供擔保請准免為假執行。
三、查大棟公司承攬台電公司「核能四廠第一、二號機發電計畫循環水進水口防波堤
    及重件碼頭續建工程」，並將系爭工程委由有得蓋公司承攬，兩造並於九十年十
    一月九日簽訂系爭工程合約，依約第一階段二座沉箱應於九十一年三月三十一日
    完成，惟有得蓋公司至同年五月十日始完工，並經大棟公司以其違約為由，暫先
    扣款一百六十八萬九千六百六十九元乙節，有系爭工程契約、計價估驗單、台電
    公司九十二年三月三十一日電核火字第九二○三－○一八一號函檢附工程日報表
    等件為證（見原審卷（一）一九至二二頁、二五頁及九五頁、一九九至三二四頁
    ），並為兩造所不爭執，堪採信為真。
四、本件應審究者為（一）有得蓋公司承攬系爭工程第一階段二座沉箱，依約應於九
    十一年三月三十一日完成，卻至同年五月十日始完工，則其逾期完工是否有可歸
    責之事由？（二）大棟公司以有得蓋公司逾期完工為由，而暫先扣款一百六十八
    萬九千六百六十九元是否有據？（三）大棟公司就系爭工程第二階段（即完成五
    座沉箱）是否有遲延交付場地之情形？（四）有得蓋公司解除系爭工程契約是否
    有據？（五）有得蓋公司逾期違約金以何金額為當？茲分別論述如下：
（一）有得蓋公司承攬系爭工程第一階段二座沉箱，依約應於九十一年三月三十一日
      完成，卻至同年五月十日始完工，則其逾期完工是否有可歸責之事由？
  １、查有得蓋公司於系爭工程第一階段所施作之一號（即編號NB3-1號）沉箱因鋼
      筋綁紮方向與業主台電公司頒布之圖面不符而拆除重作，二號（即編號NB3-2
      號）沉箱則因其所使用之鋼模不符合台電公司施工說明書第9.2.2.節「鋼模模
      面厚須為3.2mm以上之新鐵板」規定而拆除重作等情，有台電公司九十二年三
      月三十一日電核火字第九二○三－○一八一號函在卷可稽（見原審卷(一)一九九
      至三五二頁），且為有得蓋公司所不爭執，此部分亦堪信為真。
  ２、有得蓋公司主張：一號沉箱部分是依據大棟公司之監工吳春德之指示而致鋼筋
      綁紮錯誤，故逾期是不可歸責於其之事由云云，固據提出沉箱製作工程施工說
      明書（鋼筋工程特殊條款）為證（見原審卷(一)一五三頁）。惟查：
    (1)、觀諸系爭工程沉箱製作工程施工說明書（鋼筋工程特殊條款）第一條固約定
        ：「本合約承攬範圍為本工程七座沉箱之鋼筋加工及組立，其施工均應依據
        業主『台灣電力公司龍門施工處』與甲方（指大棟公司）訂定之規約施作，
        並依循甲方現場工程師之指示，如質如期完成本合約。」，然該說明書第二
        條亦規定：「本工程品質要求至為嚴格，作業流程要求嚴謹，乙方（指有得
        蓋公司）應於簽約後立即成立工務所，指派專人常駐工地專責處理本工程。
        其執掌為鋼筋加工圖表繪製計算送核、研討工作進度及時程、本工程之指揮
        與調度，並應甲方（指大棟公司）要求參加工務會議。」、第四條則規定：
        「乙方（有得蓋公司）應指派專人繪製鋼筋加工表並計算鋼筋數量（均含電
        子檔），供業主審核後，才能據以施工。上述文件乙方應於施工前一個月提
        出，以利審查及鋼筋材料進場之依據；倘乙方延誤提出該審查資料，造成業
        主在數量及施工方式上之審核差異，概由乙方吸收不得異議。」以觀（見原
        審卷(一)一五三頁），可知系爭沉箱之鋼筋加工圖表及鋼筋數量既是均由乙方
        （即有得蓋公司）負責繪製及計算，且有得蓋公司為具有此部分之專業能力
        始承攬系爭工程，且業主台電公司業已有鋼筋圖說（見原審卷(一)一九三頁）
        ，則有得蓋公司對於系爭沉箱鋼筋綁紮方向焉有不知之理？況依據系爭工程
        合約附件「施工說明書」第壹章總則第十二條規定：「工程進行期中，甲方
        （指台電公司或其負責主辦定執行本契約之單位《含大棟公司在內》）人員
        得經常、定期或重點作各種必要之測量、檢驗及調查，乙方（指有得蓋公司
        ）應局部停工並給予一切方便合作，不得因而藉口要求加價或延期。．．．
        」（原審卷(二)二三頁），大棟公司之現場工程師僅負責定期或重點檢驗、督
        導有得蓋公司需依據鋼筋加工圖表施作及監工而已，並非系爭鋼筋綁紮方向
        需經由大棟公司現場工程師之指示或說明使得施工，故有得蓋公司未依鋼筋
        施作圖表（即原審卷(一)一九三頁）施作而致鋼筋綁紮方向錯誤時，此顯屬於
        有得蓋公司施工錯誤所致。
    (2)、雖證人（即有得蓋公司之下包）郭國標於原審證述：「（法官問：關於系爭
        兩座沉箱在九十一年二月初，有無在施工圖註明工作筋的綁紮方向？）施工
        圖在監工吳春德那裡，我都問他，照他的口頭指示。」等語（見原審卷(二)四
        二頁），惟為大棟公司所否認，且證人郭國標嗣後證稱：「（被告《指大棟
        公司》訴訟代理人問：證人郭國標在施工之前原告《指有得蓋公司》有無將
        台電的施工圖交付，才進行施工？）我是做鋼筋的，原告、被告都有給我鋼
        筋圖，．．．我有看過台電的配筋圖才施工．．．（問：一般公司是否要將
        施工圖在施工前將圖交付才有辦法施作？）是。（問：證人有看過圖，為何
        要去問吳春德要如何綁紮鋼筋？）我是去問他鋼筋的走向，並且確定無誤後
        才去做的。（問：證人看的圖是否沒有標示綁紮的方向，才去問吳春德？）
        圖上有標示，我是要求確定才去問的。」等語（見原審卷(二)四二至四四頁）
        ，足證證人郭國標於承作系爭沉箱鋼筋綁紮時，該配筋圖上本即有標示系爭
        沉箱鋼筋綁紮之方向，以有得蓋公司及其下包（即證人）郭國標具有此方面
        之專業能力豈有不知鋼筋圖所標示之綁紮方向之可能？此顯於常情有違，且
        證人郭國標所言，僅是證明其曾持鋼筋圖向大棟公司現場工程師吳春德確認
        鋼筋方向，亦難執此即驟認是吳春德違反圖示為指示或說明。況參照證人（
        即大棟公司系爭工程之督導）呂學禮於原審亦證稱：「（問：原告所製作的
        （編號NB3-1號） 沉箱的鋼筋綁紮方向，在被證十三台電公司的施工圖中有
        無標示？該施工圖有無交付原告（指有得蓋公司）及原告的下包商？）有，
        我是請吳春德、周叔平將圖交給原告的現場人員，之前在訂約的時候就已經
        交付過了。．．．（問：吳春德、周叔平於本件工程的具體工作內容及其職
        務為何？）吳春德是被告的現場工程師負責沉箱製作的工作，周叔平在工地
        裡是負責作規劃的工程師，負責審核、計畫及提交計畫給業主。（問：被證
        十三的圖上有無標示工作筋及其綁紮的方向？）這應該是鋼筋的綁紮方向、
        有標示，工作筋沒有在設計圖中標示，因為工作完成就要把它拆掉。」（見
        原審卷(二)七九至八一頁），再依據系爭工程合約第七條第一項約定有得蓋公
        司須遵照業主台電公司核可之施工計畫書施工，及依第十五條第七項合約文
        件包括附件中之「業主施工說明書」及「業主施工圖說」施作之義務（見原
        審卷(一)二○反面至二二頁）。準此可知，吳春德雖是大棟公司負責系爭沉箱
        製作現場工程師，但如前所述，系爭鋼筋配置施工圖中既已明白標示鋼筋綁
        紮方向，則有得蓋公司依據圖示即可施工綁紮，並無需徵詢吳春德之指示或
        說明始可將鋼筋加以綁紮之必要，且有得蓋公司亦未證明吳春德有何違反圖
        示為指示或說明之情形。是有得蓋公司主張：一號沉箱部分是依據大棟公司
        之監工吳春德之指示而致鋼筋綁紮錯誤，故逾期是不可歸責於其之事由云云
        ，即無可取。
  ３、有得蓋公司又主張：二號沉箱因大棟公司之供應舊鋼模，違反台電公司規定，
      致伊必需重新拆除組裝而施工遲延，此為不可歸責於伊之事由云云。經查：
    (1)、依據系爭工程合約施工說明書第9.2.2節規定：「鋼模：鋼模模面厚須為3.2
        m/m 以上新鐵板。並備有堅固之骨架及足夠之配件所組成，其組拆必須容易
        迅速，且不易變形或動搖者為最基本條件。」（見原審卷(一)二○三頁），且
        該施工說明書本即為系爭工程合約之一部份（系爭工程合約第十五條第七項
        規定參照），並為有得蓋公司所不爭執，且證人（即有得蓋公司系爭工程現
        場工地主任）鐘志明於原審證述：「（問：九十一年三月間二號沉箱用舊有
        鋼模做的，是何人指示的？舊有鋼模組裝後被告公司（指大棟公司）有無自
        主檢查？）鋼模是被告公司吳春德說我們可以使用的，我們在做的時候被告
        公司沒有來，做好了之後有來看一下，沒有說什麼。（問：原告施工所需的
        鋼模是原告公司自己要準備的？有關二號沉箱用舊的鋼模是否是原告向被告
        公司借的？）施工的鋼模是原告公司要準備的。當初被告說他們有舊的鋼模
        可以借我們，所以是原告公司向被告公司借的。．．．（問：依照兩造間的
        合約，原告是否要依照台電公司的施工規範來進行施工？）是。．．．」等
        語（見原審卷(二)四五至四六頁），核與證人（即大棟公司系爭工程之督導）
        呂學禮於原審證述：「（問：原告依照兩造間的合約，是否應該依業主台電
        公司之施工規範及施工圖說作為施工的依據？台電的施工規範及施工圖是否
        已作為兩造間合約的附件？）兩造間合約內的規範，都是按照業主台電公司
        的施工規範和施工圖，有作為合約的附件。．．．我們與原告（指有得蓋公
        司）的合約中，模版要由原告自行提供，我們是將舊鋼模借給原告使用。（
        問：原告向被告借舊鋼模時有無告知原告，還是要符合台電的規範？）我們
        是將鋼模借給原告使用，但能否符合台電的檢驗，原告要自行去考量。．
        ．
        ．」等情大致相符（見原審卷(二)七八至八○頁），足見有得蓋公司於承攬系
        爭工程，即知需使用新的鋼模，有得蓋公司為節省施工成本而向大棟公司商
        借系爭工程停工前之舊鋼模施作，則有得蓋公司自應承擔無法通過業主台電
        公司施工檢驗之風險。
    (2)、次查，依據兩造系爭合約附件之施工說明書第壹章總則第十二條明定「．．
        ．雖經甲方（指台電公司或大棟公司）複測或檢驗之工程，乙方（指有得蓋
        公司）仍應負其全責」，是有得蓋公司雖通過大棟公司公司之自主檢查後，
        未通過業主台電公司之工程檢驗而需改正錯誤致工程遲延，因為可歸責於己
        為檢省成本，而向大棟公司借用舊鋼模經業主台電公司發現而要求有得蓋公
        司重新拆除施作所致，依上開規定，有得蓋公司仍需自負全責，尚與大棟公
        司無涉。
    (3)、依上說明，有得蓋公司於簽約時，即知要使用新的鋼模，但卻為節省成本，
        而向大棟公司借用舊鋼模施作，致遭台電公司檢驗不合格而要求其拆除重新
        施作，自為可歸責於己之事由所致，尚與大棟公司無涉。是有得蓋公司主張
        ：二號沉箱因大棟公司之供應舊鋼模，違反台電公司規定，致伊必需重新拆
        除組裝而施工遲延，此為不可歸責於伊之事由云云，亦無可取。
  ４、有得蓋公司另主張：九十一年四月間伊完成底版木模等待大棟公司灌漿，大棟
      公司因木模結構計算書遲未通過業主審核，以及其澆灌作業聯絡疏失等問題，
      延宕工期長達十六日云云。經查，證人（即有得蓋公司現場主任）鐘志明雖到
      場證稱：「（問：九十一年四月十五日二號沉箱底板的混凝土澆置時停工待料
      的主要原因？）現場工程師說沒有材料要我們等，等了一段時間之後已經太晚
      了，我們就決定不要等，現場工程師說當天一定要灌，可是後來還是沒有料。
      （問：被告公司所提供的混凝土實際初凝時間與施工計劃書所記載的有何不同
      ？九十一年四月四日到四月八日、五月八日到五月十日，兩段期間兩座沈箱的
      滑模混凝土的澆置作業是否因初凝時間記載錯誤而造成人力、機具時間成本的
      浪費？）實際的初凝時間是一小時，但計劃書上的時間是四小時，相差三小時
      ，兩座沉箱的滑模混凝土的澆置作業時間錯誤造成人力、機具時間成本增加了
      一倍。」（見原審卷(二)四五頁）然證人（即大棟公司系爭工程之督導）呂學禮
      於原審證稱：「（問：原告所擬的施工計畫中，關於混凝土的初凝時間，是否
      為四小時？如實際初凝時間較短，是否有助於縮短原告等待混凝土凝固的施工
      時間？)因為原告（指有得蓋公司）所提的施工計畫必須經過被告（指大棟公
      司）審核才能提送給業主（指台電公司），最終是以業主的核定為準。施工計
      畫是寫每個小時的凝結力，因為每個小時的滑模爬升二十五公分，所以只要人
      員機具充足的話，他的施工時間就會縮短，並沒有寫初凝時間是四小時。（本
      案是否有修改施工計劃書內混凝土初凝時間的標示？證人是否知悉？）原告將
      計畫送給被告審核，我們將計畫送給業主，業主沒有意見的話就定案，若業主
      有意見的話就要修改。（本件第一階段的第一座沈箱製作完成後，製作第二座
      沈箱前，是否有更改施工計劃書混凝土初凝時間的標示？）我記得是沒有修改
      ，因為我沒有提送給業主。」等語（見原審卷(二)八○至八二頁），另再參照「
      鋼筋工程特殊條款」第五條（見原審卷(一)一五三頁）規定，混凝土及抗裂纖維
      加勁筋材料由大棟公司無償供給至工地現場，則九十一年四月十五日二號沉箱
      底板的混凝土澆置時因大棟公司未提供材料而停工待料一日，亦有卷附監工日
      報表足憑（見原審卷(一)二九八頁），足證，九十一年四月十五日二號沉箱底板
      的混凝土澆置時因大棟公司未提供材料而停工待料一日，既係可歸責於大棟公
      司，則有得蓋公司主張遲延日數中應扣除此不可歸責於其之事由所致之遲延日
      數，尚屬可採，亦即有得蓋公司應係遲延三十九日。是有得蓋公司另主張：九
      十一年四月間伊完成底版木模等待大棟公司灌漿，大棟公司因木模結構計算書
      遲未通過業主審核，以及其澆灌作業聯絡疏失等問題，延宕工期長達十六日云
      云，僅遲延一日為不可歸責於其之事由所致，其餘部分仍屬不可採。
  ５、揆諸右揭說明，有得蓋公司承攬系爭工程第一階段二座沉箱，依約應於九十一
      年三月三十一日完成，卻遲至同年五月十日始完工，共計四十日，但因其中一
      日是可歸責於大棟公司之供料遲延而得予以扣除外，其餘有得蓋公司逾期完工
      三十九日部分，則為可歸責於其之事由所致，自應對大棟公司負遲延責任。
（二）大棟公司以有得蓋公司逾期完工為由，而暫先扣款一百六十八萬九千六百六十
      九元是否有據？
  １、查依兩造系爭工程合約第九條約定：「一、乙方（指有得蓋公司）未能依照雙
      方約定之期限施作時，每逾一日按合約總金額之千分之三計罰。．．．三、上
      述罰款得由乙方未領款項中扣還，如有不足，依法向乙方追償之。」（見原審
      卷(一)二一頁反面），承前所述，有得蓋公司第一階段二座沉箱製作遲延達三十
      九日，大棟公司依上開約定，得對於有得蓋公司行使遲延罰款並自應付有得蓋
      公司之工程款中扣還。準此，大棟公司依約計算有得蓋公司因工程遲延之違約
      金（以四十日計算，經本院認定遲延為三十九日）暫先自發給予有得蓋公司之
      第一階段第二期工程款中，保留其中一百六十八萬九千六百六十九元，核與上
      開系爭工程合約第九條第三項之規定相符。是有得蓋公司主張大棟公司就第一
      階段第二期計價估驗工程款有給付遲延之情事云云，要無可取。
  ２、從而，大棟公司依據系爭工程合約第九條規定，以有得蓋公司逾期完工為由，
      而暫先自第一階段第二期工程估驗款中扣款一百六十八萬九千六百六十九元部
      分，自屬有據。
（三）大棟公司就系爭工程第二階段（即完成五座沉箱）是否有遲延交付場地之情形
      ？
  １、經查，參照系爭工程合約第四條第一項約定：「本工程限期於九十一年三月三
      十一日前完成沉箱二座，第二階段場地交付通知施作，於三個月內需完成五座
      沉箱。」以觀，僅約定有得蓋公司須待大棟公司施工通知始進行第二階段之五
      座沉箱製作，並未約定大棟公司應於何時通知有得蓋公司進行第二階段之五座
      沉箱製作。亦即，系爭工程合約並未約定第二階段沉箱製作之始期，僅約定有
      得蓋公司須待大棟公司為施工通知後，始進行第二階段五座沉箱之製作，有得
      蓋公司為大棟公司之協力廠商，依約有配合大棟公司工程進度施作之義務，並
      無於系爭工程進度未達第二階段沉箱製作時即催告大棟公司交付第二階段沉箱
      製作施工場地之權利，此觀上開契約第四條約定自明。
  ２、雖有得蓋公司主張：大棟公司保證第一及第二階段沉箱製作間隔二個月云云，
      固據提出系爭工程合約草約為證（見原審卷(二)一三二至一三六頁）。然查，有
      得蓋公司所提出之系爭工程合約草約第四條第一項原約定：「工程期限：一、
      本沉箱製造合約若因場地不足經甲方（指大棟公司）核准可先製造二座異型，
      但於九十一年八月三十一日前需全部完成五座。」、第五條原約定：「本工程
      期限於九十一年三月三十一日前完成沉箱三座，另本工程期限於九十一年八月
      三十一日前完成沉箱四座，雙方特約如左：．．．」（見原審卷(二)一三二至一
      三三頁）以觀，可知原工程草約有得蓋公司應於九十一年八月三十一日前完成
      第二階段沉箱之日期，但卻於正式系爭工程合約中遭刪除，可證第二階段之沉
      箱製作時程因受限於大棟公司需將沉箱下水定位（連同系爭工程前已完成六座
      沉箱，共計八座沉箱）等相關事項，故兩造於正式系爭工程契約中，故就始期
      於契約未為約定，並將草約中之完成日期九十一年八月三十一日刪除即明。況
      若如有得蓋公司所陳，第一與第二階段之沉箱製作間隔時間會影響其承攬與否
      云云，則系爭沉箱第一階段、第二階段施作期間，兩造自應會於工程合約中訂
      明，但有得蓋公司卻捨此而為，本於草約中約定之期限，卻於正式工程合約中
      將之刪除，益證，有得蓋公司顯是同意第二階段施作，完全同意依照大棟公司
      為施工通知後，始進行第二階段五座沉箱之製作甚明。是有得蓋公司雖主張：
      大棟公司保證第一及第二階段沉箱製作間隔二個月云云，亦無可取。
  ３、又證人（即出租滑模予有得蓋公司之負責人）李漢文固於原審到庭證述：「在
      訂約之前，是有跟兩造的人員一起到工地去，我有跟被告（指大棟公司）的人
      員談工期的問題、停工的問題，在三個月以內作了兩造沉箱，然後停工兩個月
      ，在停工兩個月的期間內被告公司將沉箱推到海裡面，我們要改模，再做以後
      那五個沉箱。關於兩階段停工問題，是詢問了被告公司的呂學禮（呂督導），
      工期的事項是呂學禮跟我們說的。．．．」等語（見原審卷(一)六三頁），足見
      證人李漢文所證述均是指【訂約之前】所聽聞之事項，雖與本件兩造間原有草
      約約定事項大致相符，然本件兩造因嗣後經討論後，於正式簽約時將第二階段
      工期刪除，業如前述，可知證人李漢文之證述，亦無法採為對有得蓋公司有利
      之認定，併予陳明。
  ４、準此可知，有得蓋公司對於第二階段五座沉箱部分，依約必需等待大棟公司之
      通知時，始得入場施作，並無請求大棟公司需於第一階段二座沉箱製作完成後
      之二個月內，必需提供場地予其施作之權利，故有得蓋公司主張：大棟公司就
      系爭工程第二階段（即完成五座沉箱）有遲延交付場地之情形云云，要無可取
      。
（四）有得蓋公司解除系爭工程契約是否有據？
      承前所述，有得蓋公司就系爭工程第一階段二座沉箱逾期完工三十九日，大棟
      公司依據系爭工程合約第九條第三項約定，暫先自第一階段第二期估驗款中扣
      款一百六十八萬九千六百六十九元部分，自屬有據，並無給付遲延之情形。且
      依據系爭工程合約第四條第一項僅約定第一階段二座沉箱，有得蓋公司需於九
      十一年三月三十一日前完成，至於第二階段五座沉箱部分，有得蓋公司必需等
      待大棟公司交付通知施作後，三個月內完成，並無約定大棟公司必需於有得蓋
      公司完成第一階段二座沉箱後之二個月內交付場地通知施作之義務。從而，有
      得蓋公司以大棟公司扣款並遲延給付上開工程款一百六十八萬九千六百六十九
      元，暨未依約交付第二階段五座沉箱施作場地為由，而主張解除契約云云，於
      法顯屬無據，委無可取。
（五）有得蓋公司逾期違約金以何金額為當？
  １、按約定之違約金額過高者，法院得減至相當之金額，民法第二百五十二條定有
      明文。又當事人約定契約不履行之違約金過高者，法院得依民法第二百五十二
      條以職權減至相當之數額，此不問其作用為懲罰性抑為損害賠償之預定，均有
      其適用。然酌減之數額是否相當，應依一般客觀事實，社會經濟狀況、當事人
      實際上所受損害及債務人如能如期履行債務時，債權人可享受之一切利益為衡
      量標準；而債務已為一部履行者，法院亦得比照債權人所受利益，減少其數額
      ；是當事人所受之一切消極損害，即可享受之預期利益及積極損害，而為審酌
      （最高法院四十九年台上字第八○七號判例、及同院八十四年度台上字第九七
      八號判決意旨參照）。
  ２、大棟公司抗辯：依兩造系爭工程合約第九條第一項約定，有得蓋公司逾期違約
      金共計為二百六十三萬四千六百六十元云云。惟本院審酌兩造於九十年十一月
      九日訂約時，系爭工程合約總價為二千一百九十五萬五千五百元，衡諸有得蓋
      公司前已完成第一階段二座沉箱工程，估驗累計價額為五百七十四萬四千八百
      六十四元，而有得蓋公司業已領取工程款三百四十八零七百零八元乙節，有卷
      附統一發票、計價估驗單、支票等件為證（見原審卷(一)二三至二六頁），並為
      兩造所不爭執，有得蓋公司施工逾期達三十九日雖係因可歸責於其本身之事由
      所致，然大棟公司尚未因有得蓋公司施工逾期受有損害乙事，為其所自陳（見
      本院卷二三○頁），並經證人（即台電公司系爭工程主辦工程師）陳昭仁證述
      明確（見原審卷(二)三九頁），及目前國內經濟環境景氣不佳等情狀，認本件違
      約金應減為五十萬元為允當。大棟公司逾此金額所為之抵銷抗辯，即非有據，
      應予駁回。
  ３、雖大棟公司又抗辯：伊因有得蓋公司第一階段遲延達三十九日，雖尚未遭業主
      台電公司扣款，但伊已施工遲延，申請展期僅經台電公司核准第二分項工程（
      第二次展延）一百五十四日曆天及第三分項工程三百八十六日曆天，若因此而
      支出之工程款及將來有遭台電公司罰款之虞，亦應由有得蓋公司負擔，故違約
      金不應再酌減云云，固據提出台電公司龍門施工處九十二年六月二十六日Ｄ龍
      施字第○九二○六○六二七五一號函、工程延期申請書等件為證（見本院卷二
      四九至二五一頁）。惟大棟公司與台電公司所簽訂之工程採購承攬契約，工程
      名稱為「核能四廠第一、二號機發電計畫循環水進水口防波堤及重件碼頭續建
      工程」，總價款為十億三千八百零九萬五千二百三十八元，而有得蓋公司僅為
      大棟公司之協力廠商，其所承作系爭沉箱工程僅為大棟公司承攬台電公司上開
      工程約百分之二之範圍而已，則大棟公司既未舉證其因展期而支出之工程款是
      因有得蓋公司遲延三十九日所致，且將來該工程完工時，是否會遭台電公司罰
      款或扣款仍屬未知數，縱大棟公司因承攬工程事項有遭台電公司罰款之虞，其
      亦需舉證係由有得蓋公司逾期三十九日完成第一階段二座沉箱所致，況大棟公
      司因有得蓋公司遲延三十九日之損害部分，本院已審認有得蓋公司亦需賠償其
      五十萬元違約金，已如前述，故大棟公司抗辯：伊因有得蓋公司第一階段遲延
      達三十九日，雖尚未遭業主台電公司扣款，但伊已施工遲延，申請展期僅經台
      電公司核准第二分項工程（第二次展延）一百五十四日曆天及第三分項工程三
      百八十六日曆天，若因此而支出之工程款及將來有遭台電公司罰款之虞，亦應
      由有得蓋公司負擔，故違約金不應再酌減云云，亦無可取。
五、至有得蓋公司主張：大棟公司依約亦應給付伊第一階段第一、二期保留款六十七
    萬五千八百六十八元云云。經查：
（一）依據兩造系爭工程合約第七條約定：「付款辦法：一乙方（指有得蓋公司）須
      於遵照業主（指台電公司）核可之施工計劃書施工，於每月月底估驗計價乙次
      ，支付當月估驗計價總額百分之九十，其餘百分之十為保留款，本沉箱製造計
      價以座為單位，完成乙座後始可辦理計價。．．．．三乙方於第七座沉箱澆注
      完成且混凝土試體經試驗符合規定後，甲方（指大棟公司）支付百分之五保留
      款，其餘百分之五保留至業主正式驗收合格並繳納工程總額百分之一保固保證
      金後一次無息付清。．．．」以觀（見原審卷(一)二○頁反面至二一頁），可知
      系爭工程保留款依約需至有得蓋公司於第七座沉箱澆注完成且混凝土試體經試
      驗符合規定後，指大棟公司始有給付百分之五保留款，其餘百分之五保留至台
      電公司正式驗收合格並繳納工程總額百分之一保固保證金後一次無息給付。
（二）如前所述，有得蓋公司以大棟公司給付遲延、及未依約通知交付第二階段五座
      沉箱場地施作為由，主張解除系爭工程契約既為不合法，則有得蓋公司僅完成
      第一階段二座沉箱工程部分，其餘五座沉箱工程部分尚未施作，準此可知，系
      爭工程合約第七條第三項給付保留款之條件顯未成就，則有得蓋公司請求大棟
      公司給付保留款六十七萬五千八百六十八元云云，自無屬據。
六、有得蓋公司再主張：大棟公司應賠償伊於系爭工程合約解除前，已支出之履約費
    用四百十三萬八千四百七十三元、及因解除契約所失利益一百七十五萬五千二百
    三十三元云云，雖據提出進出口貨物通關稅費清表、國際航線貨物商港服務費繳
    納單、統一發票、核四工地雜項明細表、零用金請款明細表、最新房屋租賃契約
    書、郵政存簿儲金簿、支領薪資證明、財政部九十年十一月二十三日台財稅字第
    ○九○○四五七二八四號函（營利事業各業所得額標準及同業利潤標準）等件為
    證（見原審卷(一)三四至六五頁）。惟如前所述，因有得蓋公司之解除契約為不合
    法，則其依據民法第二百六十條規定，請求大棟公司應賠償其解除契約前所支出
    工程履約費用四百十三萬八千四百七十三元、及因解除契約所失利益一百七十五
    萬五千二百三十三元云云，要屬無據。
七、綜上所述，有得蓋公司第一階段二座沉箱工程部分逾期完工三十九日，本院核減
    其違約金以五十萬為允當，則大棟公司本依系爭工程合約第九條第三項規定，以
    有得蓋公司違約而自應給付第一階段第二期估驗款中，暫先扣款一百六十八萬九
    千六百六十九元，即應依第七條第一項規定，返還其中一百十八萬九千六百六十
    九元工程款，故有得蓋公司請求大棟公司返還該工程款及加計自起訴狀繕本送達
    翌日（即九十一年十一月十五日）起之法定遲延利息部分，為有理由，應予准許
    。至有得蓋公司因主張解除契約為不合法，是其主張大棟公司應依民法第二百六
    十條規定，賠償其解除契約前所支出工程履約費用四百十三萬八千四百七十三元
    、及因解除契約所失利益一百七十五萬五千二百三十三元，另依系爭工程合約第
    七條第三項約定，併請求返還工程保留款六十七萬五千八百六十八元，均屬無據
    ，應予駁回。原審判命大棟公司應返還有得蓋公司上開工程款一百十八萬九千六
    百六十九元及法定遲延利息，並依兩造聲請供擔保為假執行、免為假執行之諭知
    ，並駁回有得蓋公司其餘之請求，經核均無違誤。兩造各就其敗訴部分上訴，指
    摘原判決不當，求予廢棄改判，均為無理由，應各駁回其上訴。
八、本件事證已臻明確，兩造其餘之攻擊或防禦方法，經本院審酌後，認均與本件之
    結論無涉，茲不再一一論述，併予敘明。
九、據上論結，本件兩造之上訴，均為無理由，依民事訴訟法第四百四十九條第一項
    、第七十八條，判決如主文。
中　　　華　　　民　　　國　　九十三　　年　 　　六　　　月　　   八　　日
                                民事第十七庭
                                    審判長法  官    黃  騰  耀
                                          法  官    黃  莉  雲
                                          法  官    楊  絮  雲
正本係照原本作成。
上訴人大棟營造股份有限公司部分不得上訴。
上訴人有得蓋營造有限公司如不服本判決，應於收受送達後二十日內向本院提出上訴
書狀，其未表明上訴理由者，應於提出上訴後二十日內向本院補提理由書狀（均須按
他造當事人之人數附繕本）上訴時應提出委任律師或具有律師資格之人之委任狀；委
任有律師資格者，另應附具律師資格證書及釋明委任人與受任人有民事訴訟法第四百
六十六條之一第一項但書或第二項（詳附註）所定關係之釋明文書影本。
中　　　華　　　民　　　國　　九十三　　年　 　　六　　　月　　   八　　日
　　　　　　　　　　　　　　　　　　　　 　書記官    王  秀  雲
附註：
民事訴訟法第四百六十六條之一（第一項、第二項）：
對於第二審判決上訴，上訴人應委任律師為訴訟代理人。但上訴人或其他法定代理人
具有律師資格者，不在此限。
上訴人之配偶、三親等內之血親、二親等內之姻親，或上訴人為法人、中央或地方機
關時，其所屬專任人員具有律師資格並經法院認為適當者，亦得為第三審訴訟代理人
。
